【裁判字號】    95,上易,332
【裁判日期】    950816
【裁判案由】    侵權行為損害賠償
【裁判全文】
臺灣高等法院民事判決                 95年度上易字第332號
上  訴  人  甲○○
訴訟代理人  李文平律師
被上訴人    涂界富（即太原土木包工業）
上列當事人間侵權行為損害賠償事件，上訴人對於中華民國95年
2月14日台灣板橋地方法院94年度訴字第16025號第一審判決提起
上訴，經本院於95年8月2日言詞辯論終結，並判決如下：
    主    文
原判決關於駁回上訴人後開第2項之訴部分並訴訟費用之裁判廢
棄。
被上訴人應給付上訴人新台幣211,757元，及自民國94年10月30
日起至清償日止，按週年利率5%計算之利息。
其餘上訴駁回。
第一、二審訴訟費用，由被上訴人負擔2分之1，餘由上訴人負擔
。
    事實及理由
一、上訴人起訴主張：
  (一)上訴人與訴外人利源營造股份有限公司（下稱利源公司）間
    定有工程勞務採購合約，雙方合意承購利源公司噴漿工程勞
    務，其中第二期工程款（以下簡稱系爭工程款）新臺幣（下
    同）582,606元，利源公司屆期未為給付，上訴人遂向台灣
    花蓮地方法院起訴（92年度建字第12號，以下簡稱前案）請
    求，在該事件中，因訴外人董克林（上訴人起訴時將之列為
    被告，經原法院裁定移送福建金門地方法院）作證證稱系爭
    工程款業經上訴人同意減縮為531,757元，且經上訴人同意
    後將上開金額之工程款支付被上訴人，致上訴人受敗訴判決
    確定。惟董克林實際上未經上訴人同意便擅自將工程款縮減
    為531,757元並支付被上訴人，被上訴人與董克林2人間有行
    為分擔及意思聯絡，應負共同侵權行為之責。上訴人之工程
    款582,606元憑空消失，被上訴人稱該筆款項由其收取，致
    前案判決利源公司無須再對上訴人為給付，則被上訴人取得
    此筆款項無任何根據，屬不當得利應予返還。
  (二)被上訴人於前案之第二審準備程序證稱：「（法官問：你是
    否收到利源營造股份有限公司給你的二筆錢，其中一筆23萬
    多元支票，另外的28萬元匯入你太原的帳戶內？）答：這一
    筆錢我有收到，這是支付給太原的，這與甲○○無關，利源
    營造股份有限公司還有欠我錢」，同日被上訴人又證稱（法
    官問：你的意思是否這個 511,757元原來利源營造股份有限
    公司給甲○○，是因為你的工人鬧場情勢很急，所以董克林
    才撥給你應急？)答：是的，我就是這個意思」，則511,757
    元係上訴人替被上訴人之代墊款，上訴人得請求被上訴人返
    還代墊款。
  (三)被上訴人提出之資料與上訴人無關，其中一筆上訴人簽字之
    6萬元部分，筆跡為上訴人所簽，該筆款項已清償，至於下
    面的 10,000元及25,000元係嗣後所填，與金額欄之6萬元不
    同。訴外人楊文助之匯款單係被上訴人要向楊文助借錢，借
    用上訴人之名義，上訴人不認識楊文助。關於被上訴人主張
    工人林仁等人出具之收據，該等工人均非上訴人僱用，與上
    訴人無關等語。
  (四)上訴聲明：
    1.原判決廢棄。
    2.被上訴人應給付上訴人582,606元及自92年5月20日起至清
      償日止按週年利率5%計算之利息。
三、被上訴人則以：
  (一)上訴人當初係借用太原土木包工業之發票向利源公司請款，
    故利源公司將系爭工程款給付被上訴人，而當時因上訴人所
    聘請之工人在工寮中鬧事，利源公司認為被上訴人為承攬之
    業者，要被上訴人出面解決，被上訴人遂將工程款中之30萬
    元拿出來解決工人鬧事之糾紛，另外上訴人之前曾向被上訴
    人借款，被上訴人將上訴人所欠之款項扣除後，剩餘之金額
    已返還上訴人等語置辯。
  (二)答辯聲明：上訴駁回。
三、兩造不爭之事實：
  (一)上訴人於前案訴請利源公司給付工程款，經台灣高等法院花
    蓮分院以93年度建上易字第55號判決確定，認利源公司匯款
    28萬元及簽發一紙 231,757元之支票予太原土木包工業，係
    給付上訴人之系爭工程款，因系爭工程款係以太原土木包工
    業之名義請領。
  (二)上訴人自認92年4月4日現金支出傳票上之「甲○○」（本院
    卷第38頁）簽名為真正。
  (三)被上訴人提出訴外人楊文助匯款予上訴人之匯款收據正本，
    上訴人自認與卷內影本（本院第39頁）相符。
四、兩造爭點之論述：
  上訴人主張系爭工程款為582,606元，董克林無權擅自將工程
  款縮減為531,757元並支付被上訴人，被上訴人與董克林 2人
  間有行為分擔及意思聯絡，應負共同侵權行為之責。且被上訴
  人無法律上之原因而受領該筆工程款，致上訴人受有損害，依
  不當得利之規定，被上訴人應返還所受領之金額。是本件之爭
  執點為上訴人基於侵權行為及不當得利之法律關係為請求，是
  否有理由：
  (一)訴訟標的為侵權行為部分：
    上訴人固舉最高法院18年上字第2633號判例「債權之行使，
    通常雖應對特定之債務人為之，但第三人如教唆債務人合謀
    ，使債務之全部或一部陷於不能履行時，則債權人因此所受
    之損害，得依侵權行為之法則，向該第三人請求賠償。」為
    據，認上訴人得基於侵權行為之法律關係向被上訴人請求給
    付工程款 582,606元。然，上訴人於前案陳稱「我有交工資
    表，但被告（指利源公司）認為不合而退回」等語（前案第
    一審卷第85頁）；核與利源公司於前案陳稱「甲○○因無法
    提出勞務工資表（僅能提供個人工資表），會影響利源公司
    稅負之計算，故利源公司向甲○○表示應依規定自應付工程
    款中扣除較高額之稅金，甲○○不表同意，因而改以『太原
    土木包工業』之發票請款」等情相符。堪信利源公司主張上
    訴人不願負擔較高額之稅金改以太原土木包工業之發票請款
    等情為真。衡以常情，開發發票必須繳稅，被上訴人如非受
    上訴人之請託且基於姻親關係，何必自行負擔稅賦（本院卷
    第21頁）主動提供發票（原審卷第34頁）予他人使用？是上
    訴人主張被上訴人教唆債務人（指利源公司）合謀，使債務
    之全部或一部陷於不能履行時侵害上訴人之債權，上訴人應
    與利源公司共負侵權行為責任，委無可採。
  (二)訴訟標的為不當得利部分：
    1.前案認定利源公司先後以匯款（28萬元）及支票（
      231,757元）支付「太原土木包工業」共511,757元（
      280,000 + 231,757 = 511,757），有帳戶明細及支票影
      本各1紙附於前案第一審卷第61頁可考。系爭工程款雖經
      上訴人同意減縮為531,757元（上開卷第71頁），但經上
      訴人同意董克林已扣除代墊工資2,000元，亦經董克林於
      前案證述屬實，事實上，被上訴人受領之金額為511,757
      元，此為上訴人所明知（按上訴人援引之資料即前案之
      511,757元），上訴人於上訴狀記載被上訴人受領531,757
      元（本院卷第8頁）云云應屬誤載。被上訴人承認受領上
      開2筆款項計511,757元，但以抵銷作為抗辯。
    2.上訴人又主張被上訴人於前案稱「因為太原土木包工業的
      工人前往工務所鬧場，情勢急迫，太原土木包工業才向董
      克林請求撥款應急，董克林乃決定將原本應支付予甲○○
      之系爭511,757元撥給太原土木包工業應急」，故511,757
      元係上訴人替被上訴人之代墊款，上訴人得請求被上訴人
      返還云云。查，此部分業經前案第二審判決以「如果涂界
      富此部分證詞屬實，上訴人付款511,757元之對象確係『
      太原土木包工業』（即涂界富），則『太原土木包工業』
      與上訴人就工程進行結算時，自應將此部分金額列入，但
      涂界富於本院當庭所提出之結算表並無此記載（見本院卷
      第80頁），經本院就此質之涂界富，涂界富當場亦無詞以
      對（見本院卷第75頁）」（原審卷第28頁）為由，認被上
      訴人該部分之證詞不可採，董克林之證言較為可信，前述
      之 511,757元係利源公司給付上訴人之工程款。上訴人於
      本件再次主張被上訴人返還「代墊款」 511,757元，自無
      理由。
    3.關於被上訴人抵銷之抗辯：
      經查，被上訴人提出甲○○借支現金60,000元之現金支出
      傳票（本院卷第38頁）上訴人自認甲○○之簽名為真正，
      至於同1紙傳票上之「胡10,000元？25,000」依肉眼觀之
      ，應係事後加註，上訴人否認為真正，該2筆金額被上訴
      人未能證明為真正，自難信屬實在，而借支60,000元，上
      訴人主張已清償，卻未能舉證以實其說，洵無可採。被上
      訴人另提出楊文助匯款15萬元予甲○○之匯款單正本，上
      訴人亦不爭執其真實性，但以係被上訴人要借款借用上訴
      人之名義云云置辯。被上訴人則主張上訴人要借錢，被上
      訴人拜託楊文助匯款，被上訴人已將錢付給楊文助始會持
      有匯款單正本，依舉證責任分配原則，自以被上訴人之主
      張為可採，被上訴人就15萬元主張抵銷，亦有理由。被上
      訴人另主張上訴人僱用非法勞工，因係以太原土木包工業
      名義請款，利源公司要被上訴人出面解決，被上訴人已為
      上訴人代墊工資及伙食費等開銷，並提出收據等資料為證
      。上訴人否認收據等資料與其有關；然，被上訴人主張上
      訴人僱用非法勞工之事實，業據提出利源公司92年7月22
      日之函件內載甲○○僱用大陸勞工參與工作為證（本院卷
      第35頁），核與上訴人於前案自認「確實有僱用非法勞工
      ，是因為被告公司 (指利源公司）要求趕工」（前案一審
      卷第131頁）等語相符，足證上訴人確實僱用非法勞工，
      則被上訴人主張因上訴人未發放工資，勞工逼債，被上訴
      人代為處理等情，堪信屬實。惟，兩造均承包利源公司之
      工程，為兩造所自認，被上訴人提出之資料中，除訴外人
      林仁等人出具之收據，明確載明向太原土木包工業領取「
      甲○○」之工資9萬元（本院卷第40頁）屬於甲○○應支
      出者以外，其他之支出既為上訴人所否認，被上訴人復未
      舉證證明已代上訴人支出且係屬於上訴人之工人開銷，則
      被上訴人其他部分抵銷之主張，尚難採信，不應准許。合
      計，被上訴人有30萬元可資抵銷（60000＋150000＋90000
      ＝300000）。則被上訴人代為受領上訴人之系爭工程款
      511,757元，經行使抵銷權後，就其餘之211,757元被上訴
      人不能證明有何受領之正當權源，上訴人請求被上訴人返
      還，即無不當。按，給付無確定期限者，債務人於債權人
      得請求給付時，經其催告而未為給付，自受催告時起，負
      遲延責任。其經債權人起訴而送達訴狀，或依督促程序送
      達支付命令，或為其他相類之行為者，與催告有同一之效
      力，民法第229條第2項定有明文。則本件之遲延利息應自
      起訴狀繕本送達翌日之94年10月30日（原審卷第51頁，於
      94年10月19日寄存送達，經10日即10月29日發生效力）起
      算。
五、綜上所述，上訴人本於不當得利之法律關係，請求上訴人給
    付582,606元及自民國92年5月30日起至清償日止，按週年利
    率5%計算之利息，於 211,757元及自94年10月30日起算之法
    定遲延利息部分，為有理由，應予准許。逾此所為請求，為
    無理由，應予駁回。原審就上開應准許部分，為上訴人敗訴
    之判決，尚有未洽，上訴意旨求予廢棄改判，為有理由，爰
    由本院予以廢棄改判如主文第 2項所示。至於上訴人之請求
    不應准許部分，原判決為上訴人敗訴之判決，並駁回其假執
    行之聲請，經核於法並無不合，上訴意旨求予廢棄改判，為
    無理由，應駁回其上訴。
六、本件事證已臻明確，兩造其餘攻擊防禦方法，經審酌後，或
    與本件無涉，或與判決結果不生影響，毋庸一一論列。
七、據上論結，本件上訴為一部有理由，一部無理由，依民事訴
    訟法第450 條、第449條第1項、第79條，判決如主文。
中    華    民    國    95    年    8     月    16    日
                    民事第二庭
                        審判長法  官  吳謙仁
                              法  官  李瓊蔭
                              法  官  蘇瑞華
正本係照原本作成。
不得上訴。
中    華    民    國    95    年    8     月    17    日
                              書記官  賴以真


司法院資訊處製作；財團法人民間司法改革基金會備份。
